臺灣臺北地方法院刑事判決　　　　　　　　　　　　八十八年度訴字第一八三九號
　　公　訴　人　臺灣臺北地方法院檢察署檢察官
　　被　　　告　乙○○
　　選任辯護人　郭芳宜
　　被　　　告　戊○○
　　選任辯護人　葉大殷
　　　　　　　　賴中強
右列被告因違反稅捐稽徵法等案件，經檢察官提起公訴（八十八年度偵字第九六七二
號），本院判決如左：
    主  文
乙○○公司負責人，為納稅義務人以詐術逃漏稅捐，處有期徒刑貳月，如易科罰金，
以參佰元折算壹日；又公司負責人，為納稅義務人以詐術逃漏稅捐，處有期徒刑貳月
，如易科罰金，以參佰元折算壹日；又共同連續商業負責人，以明知為不實之事項，
而填製會計憑證，處有期徒刑貳月，如易科罰金，以參佰元折算壹日。應執行有期徒
刑肆月，如易科罰金，以參佰元折算壹日。緩刑貳年。
戊○○公司負責人，為納稅義務人以詐術逃漏稅捐，處有期徒刑貳月，如易科罰金，
以參佰元折算壹日；又共同連續商業負責人，以明知為不實之事項，而填製會計憑證
，處有期徒刑貳月，如易科罰金，以參佰元折算壹日。應執行有期徒刑參月，如易科
罰金，以參佰元折算壹日。緩刑貳年。
    事  實
一、乙○○、戊○○於民國八十三年、八十四年間，先後擔任設立在台北市○○○路
    ○段十五號六樓之康立營造廠有限公司（下稱康立公司）代表人，均為該商業之
    負責人及納稅義務人康立公司之負責人，於民國八十三年七月至八十四年十二月
    間，該二人明知康立公司並未實際承攬吉軒股份有限公司（下稱吉軒公司）在新
    竹縣新豐鄉○○段一○一八、一○一八之一至一○一八之二三等號土地上所興建
    之「春田秀墅」花園別墅預售屋工程，竟意圖幫助吉軒公司逃漏營業稅捐，將康
    立公司營造牌照借予吉軒公司使用，雙方並約定，康立公司應提供新台幣（下同
    ）一千三百七十七萬元之發票予吉軒公司，吉軒公司則交付同額之發票予康立公
    司作為沖銷之用。為此，吉軒公司於上揭工程開工時，給付二十八萬元予康立公
    司，完工後則再給付二十七萬五千元。康立公司嗣後乃虛開康立公司承攬興建「
    春田秀墅」工程之銷項發票八紙（如附表(一)所示），金額共計一千三百三十五萬
    五千三百二十元，交付吉軒公司充作交易之憑證，幫助吉軒公司逃漏營業稅六十
    六萬七千七百六十六元，而乙○○、戊○○同時亦明知康立公司無進貨事實，為
    逃漏因幫助吉軒公司逃漏稅捐所衍生之稅捐，連續收受富宜企業有限公司等下游
    廠商所開立分屬於八十三年度、八十四年度之統一發票四十八紙，金額計一千三
    百三十七萬一千二百四十九元，充作進項憑證，並將此不實事項記載於內部會計
    帳冊，虛報進項稅額六十六萬八千五百六十二元，以向台北市稅捐稽徵處申報營
    業稅，因康立公司形式上承攬上揭工程為虧損狀態，進、銷項沖抵後，即毋庸申
    報此部份之營業稅，足生損害於稅捐稽徵機關對於稅捐稽徵之正確性。
二、案經台北市稅捐稽徵處移請台灣台北地方法院檢察署檢察官偵查起訴。
    理  由
一、訊據被告二人堅決否認有上開犯行，分別辯稱：
  (一)乙○○部分：
  1.康立公司乃一般工程廠商，主要承攬工程對象為關係企業宏陽建設或台鳳公司及
    一般政府單位工程，非虛設借牌公司。依營造業管理規則第九條規定，由乙等營
    造業申請登記為甲等營造業，須最近五年內承攬工程竣工累計達二億元以上，吉
    軒公司之工程金額僅一千三百萬元，與上述之要求相去甚遠，當無借牌與吉軒公
    司之理由。況八十七年十一月十日台北市稅捐稽徵處要求提示八十三年、八十四
    年康立公司之工程合約書，計有中平國中、永和市仁愛公園、大龍街、金旺來等
    工程，經稅捐機關查核後，認定上述合約均屬實際承攬工程施作，並無借牌之嫌
    。另依證人丁○○、己○○、辛○○、庚○○、丙○○等人之證詞，亦均可證康
    立公司並無虛偽記載帳冊、逃漏稅捐之行為。伊僅係被派兼職為康立公司負責人
    ，並非實際執行康立公司業務之人，此由伊在康立公司全年薪資所得僅十八萬元
    一節即可明瞭，故伊應非稅捐稽徵法及商業會計法之代罰對象。系爭吉軒公司之
    春田秀墅工程於八十三年上半年接洽時伊雖曾與吉軒公司洽談相關承攬事宜，惟
    康立公司成立後，均實際經營業務，並非虛設，伊自不可能借牌予吉軒公司。嗣
    伊因有調職傳聞，即未再過問系爭工程，且康立公司與吉軒公司就系爭工程之往
    來，有關傳票帳冊等文件，均有專人處理，伊並未過目。
  2.伊於八十三年十一月間被調離宏陽公司職務及所兼任之康立公司職務，八十四年
    六月間，康立公司並變更公司負責人為同案被告戊○○，惟康立公司於八十四年
    十二月一日及十二月三十一日付予吉軒公司之收據卻仍然蓋用乙○○之印文，由
    此足證上開印章仍在他人掌管中，是此案與伊並無關係。系爭工程之統一發票除
    八十四年一月二十三日一張蓋有伊之名字外，其他均為他人名義，而蓋有伊名義
    之統一發票，經查同一日期、同一編號（ＸＢ00000000），另蓋有負責
    人潘傳之名義，由此益可證統一發票均非伊所蓋用，系爭工程伊亦均未參與。系
    爭工程合約簽訂不久，伊即因理念與上級不合而遭撤換，伊於傳聞出現後即無心
    工作，對於系爭工程亦不再過問，並另覓他職，於八十四年四月至今第股份有限
    公司任職。康立公司確曾承攬系爭工程並有施作之事實，伊並非代罰之對象等語
    。
  (二)戊○○部分：
  1.系爭工程係由吉軒公司己○○總經理與康立公司董事長乙○○聯繫，書面契約則
    由吉軒公司會計與康立公司經理庚○○簽訂完成，伊於到職後，經理丙○○曾告
    知有關系爭工程，並表示已近尾聲，另康立公司下包商富宜企業負責人甲○○亦
    稱確有系爭工程，則一切統一發票之給予及收受並無不法，伊並無違反稅捐稽徵
    法情事。康立公司自成立以來，主要承攬工程對象固為關係企業宏陽公司、台鳳
    公司，惟對於一般民間企業及政府單位工程亦多所承攬，有專人負責經營管理，
    伊雖掛名為負責人，惟公司經營採分層負責方式，有關公司正常事務之作業，無
    須向伊報告，而係由財務會計部門主事者直接進行，伊對相關稅務申報內容並不
    清楚，自無違反稅捐稽徵法、商業會計法之故意。
  2.系爭工程係在八十三年三月間談妥簽訂，斯時伊尚未受聘於康立公司，系爭契約
    如何簽訂伊並不知悉，而八十三年七月至八十四年一月共有六筆收入，且均由康
    立公司交付定作人發票，伊接任後，經理人丙○○告知有系爭工程，已接近尾聲
    ，伊自然相信其所言，且無人告知系爭契約有異於其他契約之事，縱對外用印亦
    係基於行政業務所需，並無任何違法之犯意，伊並無犯罪之行為，自無罪責可言
    。
二、本院經查：
  (一)本案被告乙○○、戊○○二人先後分別於八十三年、八十四年間擔任康立公司負
    責人，此一事實有康立公司變更登記事項卡影本在卷可稽，而康立公司與吉軒公
    司於八十三年間簽訂工程合約，約定由吉軒公司委託康立公司在新竹縣新豐鄉○○段一○一八、一○一八─一至一○一八─二三地號土地上興建「春田秀墅」花
    園別墅工程，該合約係由吉軒公司代表人許志勇與康立公司代表人乙○○分別代
    表雙方簽訂，此一事實，亦有工程合約書影本附卷可考，被告二人對此亦不否認
    ，此部份事實洵堪確認。公訴人認為被告二人涉犯稅捐稽徵法、商業會計法規定
    ，無非係以台北市稅捐稽徵處查核結果，以「康立公司與吉軒公司間訂立之春田
    秀墅工程合約，雖採包工不包料之方式，由吉軒公司自行價購籌集材料、惟其估
    價單僅載明土方、放樣、模板、鋼筋配紮、壓送及鷹架等工程項目，與康立公司
    所承攬之其他工程合約相較，內容過於簡略；且康立公司說明考慮地緣之便利性
    ，在當地找包商施作，卻未能提供發包之合約或估價單或付款簽收單等資料佐證
    ，僅提供一紙瑞利有限公司出具之估價單，其中又未載明總金額及日期；又康立
    公司採取付現之付款方式，據該公司說明因該案工地遠在新竹，當地包商認為收
    現較為方便，惟查核帳載，即使近在台北市之瑞利有限公司亦採付現方式，顯不
    合理，且與康立公司其他發包工程或一般性費用之付款方式係採給付支票或活期
    存款之作法有異，吉軒公司前會計簡鈺婷亦與康立公司之說辭不一，相互矛盾；
    另康立公司承攬工程之收入含稅僅一千四百零二萬三千零八十六元，而合約所訂
    工程包價為一千三百七十七萬元，差額二十五萬三千零八十六元，又康立公司所
    取得進項發票含稅為一千四百零三萬九千八百十一元，另加計薪資、伙食支出及
    印花稅，該筆工程即為虧損狀態，益證康立公司避免因借牌予吉軒公司須開立發
    票而增加銷售額，為免增加利潤多納稅金，則須申報相近之成本，以致收入及成
    本相差不多．．．」等理由，認定康立公司確有出借營造牌照、虛開發票、幫助
    吉軒公司逃漏稅之不法行為，且吉軒公司亦因借牌一事，經台北縣稅捐稽徵處查
    核屬實，處罰鍰六十六萬七千七百六十七元及追繳同一金額之稅款等情，以及所
    附之台北市稅捐稽徵處稽核報告書、台北縣稅捐稽徵處處分書、談話筆錄、工程
    合約、支票、發票、部分帳冊、康立公司說明書、估價單、進項發票、八十三、
    八十四年度帳冊及營利事業所得稅結算申報核定通知書、營利事業設立登記卡、
    康立公司變更資料使用執照等佐證資料影本為據。而被告等人據以抗辯者，主要
    理由不外：1.未實際參與系爭工程契約之簽訂或執行；2.康立公司乃確實執業之
    公司，且系爭工程金額不大，康立公司沒有必要出借執照云云。
  (二)茲審酌吉軒公司及康立公司系爭工程合約，第四條約定系爭工程全部包價為一千
    三百七十七萬元，第十九條約定系爭工程所需一切材料由甲方（即吉軒公司）自
    行負責價購籌集。由上開約定可知，康立公司於系爭工程中僅負責提供勞工，即
    所謂「包工不包料」。再依系爭合約第七條約定乙方（即康立公司）應於合約簽
    訂後，立即會同吉軒公司擬定工程施工進度表。並經吉軒公司審定後附入合約，
    作為施工進度管制及審核之依據，惟查系爭合約之後並無任何施工進度表可資評
    核。又依合約第十條約定，乙方（康立公司）未經甲方（吉軒公司）書面同意，
    不得將本工程之全部或一部轉讓與他人承辦，否則吉軒公司得依此取消本合約，
    並由康立公司及其保證人負責賠償吉軒公司因此項情事所受之一切損失；再依合
    約第十四條約定，工程進行期間，康立公司負責管理及保護工人安全之責，如康
    立公司設備不週或有其他妨礙公共衛生或安全秩序等情事，因而發生事故或損害
    ，均由康立公司負完全責任．．．。是依上開約定，康立公司承攬系爭工程，應
    不得轉包，亦須自負勞工安全責任。然康立公司與吉軒公司在簽訂上開工程合約
    之前，曾簽訂一紙協議書，約定：「一工程總造價新台幣壹仟陸佰陸拾壹萬參仟
    參佰伍拾貳元整，乙方（即康立公司）承攬部分工程，金額由甲方（即吉軒公司
    ）確定後再由乙方開立全額發票（合約另訂），材料部分由甲方自行購買。二有
    關本工程內所辦理之申報開工手續，勘驗報告由乙方協助辦理，因而發生之費用
    由甲方負責，另關於工地安全衛生設施如發生任何意外事故，亦由甲方負責與乙
    方無涉。三由開工至完工期間，乙方須開足新台幣壹仟參佰柒拾柒萬元（含稅）
    之發票予甲方，甲方亦須交付同額之發票予乙方作為沖銷之用（發票抬頭為康立
    營造廠有限公司）。如不足部分則以加值稅率百分之七點五補貼乙方。四開工報
    准後，甲方支付第一期款計新台幣貳拾捌萬元整，俟完工使用執照正本核准後，
    蓋副本前，甲方再支付尾款計新台幣貳拾柒萬伍仟元整予乙方。（此款項不再另
    立發票）五承攬金額如超出新台幣壹仟參佰柒拾柒萬元以上時，甲方支付百分之
    四之稅費補貼乙方（以含稅後總額計算）。六甲方需將材料發票影本提供乙方。
    七．．．八．．．」（參偵查卷第一四四頁）。茲核對上開協議書上有關康立公
    司、吉軒公司大小章，與工程合約上所使用之大小章相符，該協議書當屬康立公
    司與吉軒公司合議簽訂無誤。茲以上開工程合約與協議書二文件相互審核，其中
    可資質疑者，有：一在工程合約中約定，工程進行期間，康立公司負責管理及保
    護工人安全之責，如康立公司設備不週或有其他妨礙公共衛生或安全秩序等情事
    ，因而發生事故或損害，均由康立公司負完全責任，惟協議書上卻載為：關於工
    地安全衛生設施如發生任何意外事故，亦由吉軒公司負責與康立公司無涉，此二
    約定相互矛盾；二何以雙方在契約簽訂之前，即已約定康立公司由開工至完工期
    間須開足一千三百七十七萬元之發票予吉軒公司，而吉軒公司亦須交付同額之發
    票予乙方作為沖銷之用，而不足部分再由吉軒公司依加值稅率百分之七點五補貼
    康立公司？三何以雙方約定開工報准後，吉軒公司即支付第一期款二十八萬元，
    俟完工使用執照正本核准後，蓋副本前，再支付尾款二十七萬五千元予康立公司
    ？依工程合約，吉軒公司應係真正支付工程款一千三百七十七萬元予康立公司，
    何以僅是五十五萬五千元？且此部分款項不再另立發票？四，何以承攬金額超出
    一千三百七十七萬元以上時，吉軒公司應支付百分之四之稅費補貼康立公司？蓋
    若係承攬契約，定作人（即本案之吉軒公司）應支付承攬人（即本案之康立公司
    ）所實際支出之費用，何以僅係補貼稅款？由上開協議書所約定之事項內容，似
    可推論出：一康立公司並未真正負責工人之聘僱，所以，有關勞工安全之事項，
    康立公司不願負責，悉由吉軒公司承擔該風險，惟形式上在合約中則約定由康立
    公司負責；二吉軒公司並未真正給付康立公司一千三百七十七萬元工程款，惟因
    康立公司形式上須簽發該等款項之發票，所以吉軒公司乃開立同額之發票予康立
    公司以供沖銷之用；三由於康立公司於系爭工程中同意出具名義，是以，吉軒公
    司同意開工時給付康立公司二十八萬元，於完工後，再給付尾款二十七萬五千元
    ，合計五十五萬五千元，作為使用康立公司名義之費用，且此部份費用不再開立
    發票；四由於康立公司於系爭工程中並未真正僱工施作，所以若吉軒公司使用康
    立公司名義所施作之承攬金額超過一千三百七十七萬元以上時，因會計作業上康
    立公司有此收入，須繳交營業稅，吉軒公司乃補貼百分之四稅費予康立公司。以
    上推論若果為真，則康立公司是否真正參與系爭工程之施作，或者僅係出借名義
    予吉軒公司，即有疑問。
  (三)被告二人辯稱系爭春田秀墅工程確有完工之事實，建物亦已矗立在系爭工地上，
    顯然確有施工之情事，足見康立公司並非出借營業牌照予吉軒公司云云。惟查，
    關於系爭工程確有完工之事實，並非本案中查核之重點，上開建物縱有完工之事
    實，亦有可能係吉軒公司借用康立公司之牌照後，自行鳩工完竣所致，與是否借
    用牌照並無必然關聯，關於是否係借用牌照一節，仍應依其他相關證物查證後，
    始能究白。本案被告辯稱康立公司承攬吉軒公司「春田秀墅」工程係採包工不包
    料方式，是以，在系爭工程中，康立公司向吉軒公司請領之工程款，主要應係工
    資方面之支出，至於材料部分，依約應由吉軒公司供應。茲檢視康立公司向吉軒
    公司請款所開立之發票，總計有八紙，分別係以春田秀墅第某期工程款名義請款
    ，金額總計為一千四百零二萬三千零八十六元（參偵查卷第五十八頁以下，其中
    第五十八頁二紙發票重複）。而依被告所述，康立公司承包系爭工程，有關人工
    部分，實係再分包予下游廠商，關於此部分事實，被告並未提出康立公司與下游
    廠商之工程合約，僅提出下游廠商所提出之請款發票，分別為：1.富宜企業有限
    公司，模板工程，一千零二十四萬七千六百八十六元，放樣工程，二十八萬八千
    七百五十九元；2.鼎固企業社，鋼筋加工、組紮，一百四十萬零四千零八十四元
    ；3.明順企業社，混凝土壓送，四十四萬零七百七十五元；4.瑞利有限公司，竹
    架工程，六十八萬八千四百零五元；5.興協企業有限公司，挖土機作業，十八萬
    一千零四十元；6.至成皓企業有限公司，挖土機作業，十一萬五千五百元（詳細
    金額如附表(二)所示），總計金額為一千三百三十七萬一千二百四十九元，加計營
    業稅後之金額為一千四百零三萬九千八百十一元。茲據證人即富宜企業有限公司
    負責人甲○○證稱：「（問：八十三年底、八十四年年初時，有無與康立有生意
    往來？〔提示發票〕）有，費用項目是模板工程。」、「（問：何謂模板工程費
    用？）就是模板出材料和工，包工、包料，模板的材料和工資，我們是到現場施
    工，水泥面的地方是由我們貼模板，人工也是我們的，工資和材料都包括在這張
    發票上，實作實算。」、「（問：就人工部分還會再開一張發票領款嗎？）算在
    裡面。」、「（問：這張發票中，有多少是材料費，有多少是人工費用？〔提示
    發票〕）工資大約佔發票金額百分之八十。」、「（問：有否告訴康立公司多少
    百分比是屬於工資？）沒有。」（參本院九十一年一月二十二日訊問筆錄），茲
    再就會計科目記載事項訊問證人即為康立公司會計帳冊簽證之會計師丁○○，據
    其答稱：「（問：工資費用是列在何處？〔提示本院卷(一)第二三四頁〕）我們是
    列在在建工程，列為存貨，這是行業特性，這是按照國稅局的制式科目。」、「
    （問：營建費用明細表部分薪資支出部分？〔提示本院卷(一)第二三六頁〕）這是
    管理性質的支出有關營建方面我們列在在建工程項目。」、「（問：八十三年的
    保險費用包括哪些？）損益表上面的保險費，應該是行政人員的保險費。」、「
    （問：營建費用明細表上的保險費為何？）工程投保人員保險。」、「（問：為
    何營建費用裡有薪資記載？）屬於在建工程項目編列的薪資。」、「（問：〔提
    示營建費用明細表〕上面記載的薪資如何算出的？）康立公司自己聘僱的員工工
    務部人員的薪資。」、「（問：薪資在在建人工費用中是如何算出的？）他的性
    質支付發包工程的工資取得的發票。」、「（問：如何從企業社或下包商所提供
    之「板模工程」等發票中區分工資？三百多萬在建人工是如何算出的？與本院卷
    第二四○頁３‧（１）之薪資有何不同？〔提示工資發票〕）所使用之會計科目
    ，公司會先把他分類，會計師再來看，這是公司編列的工程明細，這不是單一案
    子，分不是由我們分的，我們是就企業社或下包商所提供之發票總數查對，扣除
    材料多出來的部分就歸類為薪資，很多會計帳的處理是這樣，就實務上還是認定
    為這是人工的成本，不是料的。」（以上均請參閱本院九十一年一月八日訊問筆
    錄）。依上開會計師丁○○之證詞，有關會計科目之分類，係由康立公司會計人
    員自行分類，伊僅係依分類後之會計帳冊加以審核，並查對單據，至於人工費用
    部分，則多列在「在建工程」此一科目。若此說為真，則康立公司有關「在建工
    程」此一會計科目應係包含「工資」在內。茲以此說檢視康立公司八十四年度營
    業成本表（本院卷(一)第二五五頁），該年度「春田秀墅」之「上期遞延工程成本
    」（按此指上年度已經投入之成本）為一千一百一十六萬五千九百六十八元，本
    期投入工程成本為二百七十九萬一千三百八十六元，本期轉列營業成本（按此指
    本年度將此一投入費用列為已實現之「營業成本」費用科目，不再暫緩計入，併
    入下年度成本之意）為一千三百九十五萬七千三百五十四元，換言之，有關春田
秀墅之成本，總計投入一千三百九十五萬七千三百五十四元，值得注意者，乃依
    康立公司與吉軒公司之工程合約約定，康立公司承攬系爭工程之工程費為一千三
    百七十七萬元整，是以，康立公司承攬系爭工程呈現虧損十八萬七千三百五十四
    元狀態，惟若依康立公司與吉軒公司所簽訂之協議書所載，吉軒公司於工程開工
    時應給付康立公司二十八萬元，於工程完工後應另行給付二十七萬五千元，合計
    五十五萬五千元，此部份未見康立公司計入收入所得（依協議內容此部份款項不
    開立發票），若併計此部份收入，康立公司應尚有盈餘三十六萬七千六百四十六
    元，惟因此部份款項無交易憑證，是以，依台北市稅捐稽徵處稽核科之稽核報告
    ，康立公司「承攬」系爭工程係呈虧損狀態。
  (四)依丁○○會計師之證詞，有關系爭工程之人工費用，在會計作業上均列計於「在
    建工程」此一科目內，若此說屬實，則「在建工程」此一科目內已包含人工成本
    ，若再佐以證人甲○○上揭證詞，即工資和材料都包括在同一張發票上，工資大
    約佔發票金額百分之八十，則所謂「在建工程」之科目，其所顯示之金額中絕大
    部分均屬人工費用，而甲○○亦證稱有關人工費用占發票金額比例若干一事並未
    告知康立公司，則理論上康立公司應無法自行判斷出其下游廠商請款發票中，多
    少比例之款項屬於人工費用，多少款項屬於下游廠商自備材料之費用。惟依丁○○會計師所審核之康立公司八十四年資產負債及股東權益科目查核說明第五項存
    貨帳列欄（本院卷(一)第二六一頁），其中(一)本年度各承包工程成本變動明細表中
    ，春田秀墅部分，期初餘額為一千一百十六萬五千九百六十八元，本期投入工程
    成本為二百七十九萬一千三百八十六元，本期轉出工程成本為一千三百九十五萬
    七千三百五十四元，據此可知，有關春田秀墅工程係在八十四年完工，此部份之
    工程成本總計一千三百九十五萬七千三百五十四元，均提列為本年度（八十四年
    ）之工程成本，屬消極資產，茲僅以甲○○所經營之富宜企業有限公司於系爭工
    程中自康立公司所取得之工程款一千零五十三萬六千四百四十五元計算，其中百
    分之八十為人工成本，則人工工資部分應有八百四十二萬九千一百五十六元（其
    他下游包商之款項不計），而依該「資產負債及股東權益科目查核說明書」第五
    (二)在建工程變動明細表所載，當年度在建人工期初餘額為三百一十六萬七千五百
    三十四元，本期投入一千七百六十九萬六千一百九十六元，轉出一千一百六十三
    萬六千六百五十五元，而康立公司當年度尚有「中平國中」工程轉出工程成本一
    千九百三十五萬七千一百八十六元、「仁愛公園」工程轉出工程成本一千三百五
    十五萬零十四元，估不論當年度此二工程中有關在建人工之費用究為若干，即以
    「春田秀墅」工程中下游廠商富宜企業有限公司所請款項中有關人工費用之金額
    八百四十二萬九千一百五十六元為計，已經占康立公司當期（八十四年度）在建
    人工轉出金額一千一百六十三萬六千六百五十五元之絕大部分，若康立公司將下
    游廠商之請款金額均列為「在建人工」科目項下，則金額顯然將超過康立公司當
    年在建人工轉出金額，若康立公司將下游廠商所請領款項列為「在建工程」中之
    「在建材料」項下，其金額更將高過當年度之「在建材料」轉出金額（該年度「
    在建材料」轉出金額為五百二十三萬九千七百七十六元），若再參酌該表格所列
    工程費用一欄中有關薪資一欄，該金額更不足以支應下游廠商之請款金額（或謂
    所謂工程費用欄中薪資項為行政人員之薪資費用，惟此仍無法說明「在建人工」
    與「在建材料」金額與「春田秀墅」工程款不符情事）。是以，所謂「春田秀墅
    」工程，是否確有其事，即有可議之處。再者，證人甲○○自承並未向康立公司
    說明其所出具之發票金額中有若干比例屬於人工成本，而其他下游廠商之請款發
    票亦未有明確之區分，則康立公司究竟如何將廠商之請款發票區隔為材料款項及
    人工款項？康立公司又如何將此等發票依適當會計科目作帳（以上資料請參酌本
    院卷(一)第二六○頁）？
  (五)依證人即原吉軒公司職員簡鈺婷於台北縣稅捐稽徵處製作談話筆錄時，曾表示有
    關支付康立公司之款項，係以現金方式給付（參酌偵查卷第五二頁），另康立公
    司之財務經理庚○○於台北市稅捐稽徵處中正分處製作談話筆錄時亦答稱該公司
    係自吉軒公司領取現金款（參偵查卷第六六頁）。上開二證人雖均表明係收受現
    金，惟對於現金之簽收等資料卻付之闕如，康立公司雖於會計帳冊中有收受吉軒
    公司現金之記載，惟對於該款項係存入何帳戶，或者作如何運用，亦無證據可資
    為憑，是以，康立公司是否確有此筆現金收入，即非無疑。再者，依康立公司內
    部所製作之進項憑證帳冊，其中有關對下游廠商之款項支付方式，均係記載「吉
    軒─放樣（富宜）」、「吉軒─RC壓送（明順）」、「吉軒─轉帳」等字樣（參
    偵查卷第八二頁），其意旨似指此等款項係由吉軒公司直接轉帳予康立公司之下
    游廠商，並未進入康立公司帳戶。再依康立公司所製作之日記帳，八十三年六月
    三十日憑單號數6023號之會計帳登載為「借方：在建工程工程款明順混凝土、在
    建工程工程款至成皓挖土、在建工程工程款至成皓挖土、在建工程工程款明順混
    凝、在建工程富宜模板工程；貸方：應付帳款」（參偵查卷第六八頁），其後在
    八十三年七月份對下包商之工程款亦是如此記載（參偵查卷第六九頁），換言之
    ，康立公司對於下包廠商並非直接給付現金、或者票據（若為票據應載為「應付
    票款」科目），而是先予積欠款項。嗣於八十三年七月三十一日，康立公司曾支
    付部分工程款予下包商，其會計科目則載為「借方：應付帳款（明順、至成、富
    宜、鼎固），貸方：現金」（參偵查卷第七一頁），惟在該「應付帳款」科目後
    亦書寫「沖轉」字樣，其意為「轉帳沖銷」，茲參酌上揭進項憑證帳冊中所載「
    吉軒─轉帳」文字，似可得知關於康立公司下包商之工程款項實際上係由吉軒公
    司支付，康立公司僅在帳面上作登載，轉帳沖銷，並非實際參與，或是由吉軒公
    司先將款項交付康立公司，再由康立公司支付下游廠商，若再參照康立公司與吉
    軒公司所簽訂之上開協議書，可知康立公司係提供營造牌照予吉軒公司使用，康
    立公司在此一作業中可獲得五十五萬五千元收益，而因康立公司在形式上必須開
    立發票予吉軒公司，在形式上有營收之事實，為此，吉軒公司乃須為康立公司取
    得進項憑證以供沖抵（參偵查卷第一四四頁協議書第三條約定），惟康立公司係
    承攬人，吉軒公司係定作人，承攬人提供工作取得報酬，自應開立發票予定作人
    ，而吉軒公司就系爭「春田秀墅」工程並未為康立公司施作任何工程，未自康立
    公司取得任何報酬，若以定作人吉軒公司名義開立同額發票供康立公司沖抵，必
    造成自相矛盾現象，所以，該協議書第三條約定甲方吉軒公司亦須交付同額之發
    票予乙方作為沖銷之用，此所謂同額發票，未必係指吉軒公司名義之發票，仍有
    可能係其他公司之發票，在本案即康立公司之下包商，而下包商之工程款項則由
    吉軒公司支付，對下包商而言，渠等確至現場施工，而現場究由何人主事，渠等
    未必明瞭，渠等收受由吉軒公司轉帳而來之工程款後，依指示開立買受人為康立
    公司之發票，供康立公司沖抵，亦符合康立公司與吉軒公司之協議。本院綜觀上
    開證據資料，認台北市稅捐稽徵處上揭「康立公司與吉軒公司間訂立之春田秀墅
    工程合約，雖採包工不包料之方式，由吉軒公司自行價購籌集材料、惟其估價單
    僅載明土方、放樣、模板、鋼筋配紮、壓送及鷹架等工程項目，與康立公司所承
    攬之其他工程合約相較，內容過於簡略；且康立公司說明考慮地緣之便利性，在
    當地找包商施作，卻未能提供發包之合約或估價單或付款簽收單等資料佐證，僅
    提供一紙瑞利有限公司出具之估價單，其中又未載明總金額及日期；又康立公司
    採取付現之付款方式，據該公司說明因該案工地遠在新竹，當地包商認為收現較
    為方便，惟查核帳載，即使近在台北市之瑞利有限公司亦採付現方式，顯不合理
    ，且與康立公司其他發包工程或一般性費用之付款方式係採給付支票或活期存款
    之作法有異，吉軒公司前會計簡鈺婷亦與康立公司之說辭不一，相互矛盾；另康
    立公司承攬工程之收入含稅僅一千四百零二萬三千零八十六元，而合約所訂工程
    包價為一千三百七十七萬元，差額二十五萬三千零八十六元，又康立公司所取得
    進項發票含稅為一千四百零三萬九千八百十一元，另加計薪資、伙食支出及印花
    稅，該筆工程即為虧損狀態，益證康立公司避免因借牌予吉軒公司須開立發票而
    增加銷售額，為免增加利潤多納稅金，則須申報相近之成本，以致收入及成本相
    差不多．．．」之查核報告尚稱合理，其認定康立公司涉有出借牌照、虛開發票
    、幫助吉軒公司逃漏稅捐等行為尚非無據，此外，復有台北市稅捐稽徵處稽核報
    告書、台北縣稅捐稽徵處處分書、談話筆錄、工程合約、支票、發票、部分帳冊
    、康立公司說明書、估價單、進項發票、八十三、八十四年度帳冊及營利事業所
    得稅結算申報核定通知書、營利事業設立登記卡、康立公司變更資料使用執照等
    佐證資料影本為據，事證明確，被告等犯行洵堪認定。
三、按稅捐稽徵法第四十一條規定處罰納稅義務人以詐術或其他不正當方法逃漏稅捐
    犯行，其犯罪主體包括自然人、法人之所有納稅義務人。至同法第四十七條各款
    所列之受罰主體，係關於法人為納稅義務人而有逃漏稅捐時，各該「負責人」於
    應處有期徒刑之範圍內有「代罰」之適用爾。故各該負責人刑責之有無，應以納
    稅義務人有無逃漏稅捐為斷。又稅捐稽徵法第四十七條第一款之規定係將納稅義
    務人之公司之責任基於刑事政策之考慮於其應處徒刑範圍，轉嫁於公司之負責人
    ，故於此情形而受罰之公司負責人，乃屬於「代罰」，其既非逃漏稅捐之納稅義
    務人，當無所謂基於概括犯意逃漏稅捐。而法人（公司）既不具有犯罪能力，自
    亦無犯意可言，其於稅捐稽徵法充其量僅係受罰主體，尤無所謂概括犯意之存在
    。故公司以不正當方法逃漏稅捐，無成立連續犯之可能，是為公司負責而受罰者
    ，不成立連續犯，公司逃漏稅捐多次，該負責人亦應多次成立罪刑，併合處罰。
    又商業會計法第七十一條第一款商業負責人、主辦及經辦會計人員或依法受託代
    他人處理會計事務之人員，以明知為不實之事項而填製會計憑證或記入帳冊之罪
    ，原即含有業務上登載不實之本質，依法規競合之原則，即不再論以刑法第二百
    十六條、第二百十五條行使業務登載不實文書罪。本案被告二人分任康立公司前
    後任董事，為稅捐稽徵法第四十七條第一款所指之公司法規定之公司負責人身分
    ，為稅捐稽徵法第四十一條所規定代納稅義務人（即本案之康立公司）受罰之對
    象，亦均為商業會計法第七十一條所指之商業負責人。渠等明知康立公司並未實
    際承作吉軒公司「春田秀墅」工程，卻開立不實之統一發票供吉軒公司作為進項
    憑證，幫助吉軒公司逃漏營業稅六十六萬七千七百六十六元。又被告等明知康立
    公司並未實際進貨，為逃漏因幫助吉軒公司逃漏稅捐所衍生之稅捐，連續收受富
    宜企業有限公司等下游廠商所開立分屬於八十三年度、八十四年度之統一發票四
    十八紙，金額計一千三百三十七萬一千二百四十九元，充作進項憑證，虛報進項
    稅額六十六萬八千五百六十二元，核渠等所為，均係觸犯稅捐稽徵法第四十三條
    第一項幫助逃漏稅捐罪、第四十七條第一款、第四十一條逃漏稅捐罪、商業會計
    法第七十一條第一款之登載不實會計憑證罪。被告二人對上開犯罪行為，除逃漏
    稅捐部分外，均有犯意聯絡及行為分擔，為共同正犯。被告二人上揭所犯之幫助
    逃漏稅捐犯行，時間緊接，犯罪構成要件相同，顯係基於概括犯意所為，均成立
    連續犯。另被告二人所犯上開違反商業會計法之犯行，時間緊接，構成要件相同
    ，顯係基於概括犯意所為，亦為連續犯，應依法論以一罪，並加重其刑。又被告
    所犯上開幫助逃漏稅捐以及違反商業會計法犯行二罪間，有方法結果之牽連關係
    ，應從一重之商業會計法第七十一條第一款登載不實帳冊罪論處。另被告乙○○
    於八十三年、八十四年初間均具有康立公司負責人身分，康立公司二次以不實資
    料逃漏稅捐，係分別二次違反稅捐稽徵法第四十七條、第四十一條規定，參酌上
    揭說明，被告乙○○應分別論處二次罪責；另被告戊○○自八十四年起擔任康立
    公司董事，康立公司該年度申報不實資料逃漏稅捐，就被告戊○○而言，係一次
    違反稅捐稽徵法第四十七條、第四十一條規定，應論以一次罪責。又稅捐稽徵法
    第四十七條第一款之規定，係將納稅義務人之公司責任，基於刑事政策之考量，
    於其應處徒刑範圍內，轉嫁於公司之負責人，公司負責人之受罰，屬於代罰性質
    ，公司以不正當方法逃漏公司營利事業所得稅，縱由該公司負責人代表公司為之
    ，究非屬於公司負責人本身之犯罪行為，自與該公司負責人之其他犯罪行為間，
    無方法結果之牽連關係可言，是以，被告所犯之上開違反稅捐稽徵法第四十七條
    、第四十一條之罪，與商業會計法第七十一條第一款登載不實帳冊罪之間，即無
    方法結果之牽連關係，應分論併罰。故被告上開違反稅捐稽徵法第四十七條、第
    四十一條之逃漏稅捐罪與違反商業會計法第七十一條第一款之罪二罪間，乃不同
    二罪，應分論併罰。又商業會計法於八十四年五月十九日修正，修正前之第六十
    六條第一款有關登載不實帳冊罪之處罰，係規定處五年以下有期徒刑、拘役或壹
    萬元以下罰金，本案被告犯罪行為迄至八十五年初（八十五年申報八十四年度稅
    捐資料），自不適用八十四年五月十九日修正前之法律，而八十四年五月十九日
    修正後，上開規定已改為第七十一條第一款，其後於八十七年十月二十九日、八
    十九年四月二十六日兩次修正商業會計法，關於上開處罰規定均未作變更，是本
    案被告自應直接適用八十四年五月十九日修正後之第七十一條第一款規定，附此
    敘明。爰分別審酌被告等二人之素行、品行、犯罪之動機、目的、手段、所生危
    害及犯罪後之態度等一切情狀，各量處如主文所示之刑，定其應執行之刑，並均
    諭知易科罰金之折算標準，以示懲儆。又被告二人前未曾受有期徒刑以上刑之宣
    告，此有台灣高等法院檢察署刑案紀錄檢覆表在卷可稽，渠等歷經多年偵審程序
    ，應已知所警惕，信無再犯之虞，爰併均予宣告緩刑二年，以啟自新，並惕來茲
    。
據上論斷，應依刑事訴訟法第二百九十九條第一項前段、稅捐稽徵法第四十七條第一
款、第四十一條、第四十三條第一項、商業會計法第七十一條第一款、刑法第十一條
前段、第二十八條、第五十六條、第五十五條、第五十一條第五款、第四十一條第一
項、第七十四條第一款、罰金罰鍰提高標準條例第二條，判決如主文。
本案經檢察官孫小萍到庭執行職務
中    華    民    國      九十一      年      三      月      七        日
                                      臺灣臺北地方法院刑事第九庭
                                          法  官  汪漢卿
右正本證明與原本無異。
如不服本判決，應於判決送達後十日內，向本院提出上訴狀。
                                          書記官  蘇靜紅
中    華    民    國      九十一      年      三      月      十一      日
